---
title:  "Análise Exploratória de Dados usando R"
author: "David Pinto"
date:   "23 Fev 2017"
output:
  prettydoc::html_pretty:
    theme: hpstr
    highlight: github
---

```{r setup, include=FALSE}
knitr::opts_chunk$set(echo = TRUE, cache = TRUE, message = FALSE, warning = FALSE)
```

> III Meetup ML, Belo Horizonte

Neste tutorial você aprenderá a usar o `R` e suas principais bibliotecas de manipulação e visualização de dados para fazer **Análise Exploratória de Dados** (EDA - *Exploratory Data Analysis*).

## Base de Dados *NYC Flights*

A base de Dados **NYC Flights** contém informações sobre todos os vôos que saíram da cidade de Nova Iorque no ano de 2014: 253316 vôos no total.

```{r, results='hide', }
library("readr")

## Import dataset
flights <- readr::read_csv("./data/flights.csv.zip")
head(flights, n = 5)
```

```{r, echo=FALSE}
knitr::kable(head(flights, n = 5))
```

A base de dados disponibiliza as seguintes informações: horário de saída e chegada dos vôos, atraso em minutos na saída e na chegada dos vôos, aeroportos de origem e destino, e distância total percorrida em Km. Quais **insights** podemos extrair desses dados?

Vamos começar enumerando as **perguntas** que queremos responder:

1. Quantos vôos saíram atrasados de cada aeroporto?
1. O aeroporto de destino tem influência nos atrasos de saída dos vôos?
1. Qual o aeroporto mais disciplinado com os horários de saída?
1. O tempo de atraso na chegada está correlacionado com o tempo de atraso na saída?
1. O tempo de atraso na chegada está correlacionado com a distância do vôo?
1. Qual o comportamento dos atrasos ao longo dos meses do ano?
1. Existe algum dia da semana ou horário do dia com maior incidência de atrasos para determinado aeroporto?
